臺灣臺中地方法院刑事判決　　　　　　　　　　　　　九十四年度訴字第九九四號
　　公　訴　人　臺灣臺中地方法院檢察署檢察官
　　被　　　告　甲○○
右列被告因偽造文書等案件，經檢察官提起公訴（九十四年度偵字第一五六一號），
被告於準備程序中就被訴事實為有罪之陳述，經告知簡式審判程序之旨，並聽取公訴
人、被告之意見後，由本院合議庭裁定由受命法官獨任進行簡式審判程序，判決如左
：
    主  文
甲○○行使偽造私文書，足以生損害於他人，處有期徒刑肆月，如易科罰金，以佰
元折算壹日。緩刑貳年。
    事  實
一、甲○○於民國（下同）九十年四月十五日，自任互助會會首，召集自九十年四月
    十五日起會、會員（含會首）共計二十七人次、每會每月之會款為新台幣（下同
    ）五萬元之民間互助會一會，會員除會首甲○○外，其餘實際參與者為：日益隆
    交通器材有限公司（乙○○）、光聯交通器材有限公司、林錦河、寰良有限公司
    等二十五名如附表會單所示之法人或自然人；另甲○○明知盧淑換並未同意擔任
    本次互助會會員，竟基於意圖為自己不法所有及行使偽造私文書之犯意，佯以（
    余）盧淑換之名義載入會簿，使其餘會員認（余）盧淑換同為互助會會員，並約
    定於每月十五日中午十二時，在臺中市○○路○段九九巷八六號十三Ａ地點開標
    ，採內標制，底標為四千五百元，除已得標會員對甲○○有按期繳納互助會款之
    義務外，尚未得標之活會會員應將五萬元扣除該期得標會員所出標息之餘額，繳
    交給甲○○。詎甲○○因遭他人倒會，經濟狀況不佳，竟於九十年六月十五日第
    三會開標時，在前開地點冒用「（余）盧淑換」之名義，偽造「（余）盧淑換」
    之署押及偽填標息「四千七百元」，而誆示「（余）盧淑換以四千七百元之標息
    參與競標」等文意之標單一紙並提出行使，一舉得標，致除會首甲○○及遭冒名
    之「（余）盧淑換」以外之到場及未到場之活會會員日益隆交通器材有限公司、
    光聯交通器材有限公司、林錦河、寰良有限公司等二十四名活會會員（即除甲○
    ○、盧淑換及如附表會單編號二七之死會會員添茂外之會員）均陷於錯誤，各交
    付四萬五千三百元之會款予甲○○，甲○○因而共計詐得會款一百零八萬七千二
    百元；嗣於九十年八月間甲○○未預警即宣布倒會，並向日益隆交通器材有限公
    司（乙○○）等人表示余盧淑換經濟有困難，欲為其處理債務，經乙○○向（余
    ）盧淑換查證，始發現該互助會簿所載余盧淑換之名為甲○○所捏造，始知受騙
    而查悉上情。
二、案經日益隆交通器材有限公司（乙○○）訴由臺灣臺中地方法院檢察署檢察官偵
    查起訴。
    理  由
一、右揭犯罪事實，業據被告甲○○於偵查、本院準備及簡式審判程序中坦承不諱，
    其稱：他確實未經（余）盧淑換之同意而冒用（余）盧淑換之名義加入互助會，
    並於九十年六月十五日第三會開標時，以（余）盧淑換之名義偽填標息為四千七
    百元之互助會單得標，其餘會員均有將應給付之標金交給他等語明確（見九十四
    年度偵字第一五六一號偵查卷第二七、二八頁、本院卷第十九至二三頁），互核
    與告訴人日益隆交通器材有限公司負責人乙○○於偵查中指述相符，並經證人余
    盧淑換於偵查中證稱：她並未參加被告甲○○所召集的互助會，被告甲○○手中
    之所以會有她開立的本票是因在三、四年前，她曾向被告甲○○借了一百多萬元
    ，在結算時被告甲○○要由她開立的等語綦詳（見前開偵查卷第二七頁），此外
    ，並有臺中愛國街郵局存證信函第七六四號一份、互助會會單一紙、余盧淑換簽
    發之本票四紙、聲明書及和解書各一份附卷可稽（見九十三年度發查字第七至二
    十頁），是認被告甲○○之自白與事實相符，堪足採信，其詐欺及偽造文書犯行
    ，事證明確，應依法予以論科。
二、按冒用他人名義書寫標單，冒標他人之互助會，茍標單上除書寫被冒標者之姓名
    ，及欲標取會款所出利息之金額外，並書有「標單」之意旨，而就文義內容之本
    身，使人一見即知係投標會款之標單，則該標單固係刑法第二百十條所稱之私文
    書；惟如僅在紙上書寫被冒標者之姓名及所出利息之金額，就其內容本身並不足
    以獨立表示一定用意之證明，如非依民間互助會之習慣，尚無從認定其上之文字
    ，係用以表示該名義人願出所書金額之利息以標取互助會會款之證明，則非刑法
    第二百十條所規定之私文書，而係同法第二百二十條以文書論之準私文書，最高
    法院八十九年度台上字第七一九九號著有判決足資參照。又按民間互助會已標取
    會款者（即死會），於標取會款以後不問何人得標，至完會止，本有向會首按時
    交付會款（含標息）之義務，是會首施以詐術，除對於活會會員有施用詐術，使
    活會會員陷於錯誤，而交付會款，成立詐欺取財罪外，其向已標取會款之會員，
    按時收取之會款，並無施詐或使之陷於錯誤可言，自無成立詐欺罪之餘地。是以
    ：
（一）核被告甲○○招募互助會，再冒用「（余）盧淑換」之名義，偽造標單，並持
      以行使，而詐取他人財物之犯行，係犯刑法第二百十六條、第二百十條、第二
      百二十條第一項之行使偽造準私文書罪，第三百三十九條第一項之詐欺取財罪
      。
（二）被告甲○○偽造「（余）盧淑換」之署押於標單上，為偽造標單準私文書之部
      分行為，且偽造準私文書之低度行為，應為行使之高度行為所吸收，均不另論
      罪。
（三）又被告甲○○以「（余）盧淑換」之名義冒標詐稱「（余）盧淑換」得標向其
      餘活會會員收取會款，同時使活會會員受害，係以一行為觸犯數詐欺罪名，各
      應依想像競合犯之規定，從一重處斷。
（四）被告甲○○所犯上開行使偽造準私文書罪與詐欺取財罪間，有方法結果之牽連
      關係，為牽連犯，應依刑法第五十五條規定，從較重之行使偽造準私文書罪處
      斷。
（五）爰審酌被告甲○○並無前科，素行良好，有臺灣臺中地方法院檢察署刑案資料
      查註紀錄表、臺灣高等法院被告全國前案紀錄表各一份附卷可考，因貪圖己利
      ，而先後以前開方式詐得會款，所得利益高達一百餘萬元，且損及被害人日益
      隆交通器材有限公司、光聯交通器材有限公司、林錦河、寰良有限公司等二十
      四名活會會員之權益，復傷害渠等對被告信賴之感情，惟考其係因資金運用失
      當，以致週轉失靈，起意違犯本件犯行，犯罪之動機、目的尚屬單純，手段亦
      屬平和，冒名標會之次數為一次，且事後坦承犯行不諱，分別與日益隆交通器
      材有限公司、光聯交通器材有限公司達成和解，有債務清償協議書各一份在卷
      足憑（見前開發查卷第九、十一頁）等一切情狀，量處如主文所示之刑，並諭
      知易科罰金之折算標準。
（六）末查，被告甲○○前未曾受有期徒刑以上刑之宣告，有臺灣臺中地方法院檢察
      署檢察官刑案資料查註紀錄表、臺灣高等法院被告全國前案紀錄表在卷可按，
      被告坦承犯行，深具悔意，因一時失慮，致羅刑典，犯後分別與日益隆交通器
      材有限公司、光聯交通器材有限公司達成和解，已如前述，認被告經此教訓，
      當知警惕而無再犯之虞，本院綜核各情，所宣告之刑，認以暫不執行為適當，
      併予宣告緩刑二年，以啟自新。
（七）被告甲○○偽造「（余）盧淑換」署名及簽寫金額為「四千七百元」之紙張一
      紙，雖係被告所有並供違犯本案犯罪所用之物，但未據扣案，且依一般標會慣
      例，會首就當期標會之標單均予丟棄，且本案事發至判決時，已有三年餘之光
      景，仍無從尋得，足見被告所偽造之上開標單應已滅失，爰不予宣告沒收。而
      各該偽造標單上之「（余）盧淑換」偽造署押一枚，因該紙標單皆已滅失亦隨
      之不存在，自無從依刑法第二百十九條規定為沒收之宣告，起訴檢察官就此部
      分所為併予宣告沒收之聲請，因執行上之窒礙，難允所請，附此敘明。
據上論斷，應依刑事訴訟法第二百七十三條之一第一項、第二百九十九條第一項前段
，刑法第二百十六條、第二百二十條第一項、第二百十條、第三百三十九條第一項、
第五十五條、第四十一條第一項前段、第七十四條第一款，罰金罰鍰提高標準條例第
一條前段、第二條，判決如主文。
本案經檢察官丙○○到庭執行職務
中      華      民      國      九十四      年      四      月  十五    日
                                臺灣臺中地方法院刑事第十二庭
                        法  官  劉  兆  菊
右正本證明與原本無異。
如不服本判決，應於送達後十日內向本院提出上訴狀（須附繕本），上訴於臺灣高等
法院臺中分院。
                                        書記官
中      華      民      國      九十四      年      四      月  十五    日
論罪科刑法條：
中華民國刑法第二百一十六條 (行使偽造變造或登載不實之文書罪)
行使第二百十條至第二百十五條之文書者，依偽造、變造文書或登載不實事項或使登
載不實事項之規定處斷。
中華民國刑法第二百一十條 (偽造變造私文書罪)
偽造、變造私文書，足以生損害於公眾或他人者，處五年以下有期徒刑。
中華民國刑法第二百二十條
在紙上或物品上之文字、符號、圖畫、照像，依習慣或特約，足以為表示其用意之證
明者，關於本章及本章以外各罪，以文書論。
錄音、錄影或電磁紀錄，藉機器或電腦之處理所顯示之聲音、影像或符號，足以為表
示其用意之證明者，亦同。
稱電磁紀錄，指以電子、磁性或其他無法以人之知覺直接認識之方式所製成之紀錄，
而供電腦處理之用者。
中華民國刑法第三百三十九條 (普通詐欺罪)
意圖為自己或第三人不法之所有，以詐術使人將本人或第三人之物交付者，處五年以
下有期徒刑、拘役或科或併科一千元以下罰金。
以前項方法得財產上不法之利益或使第三人得之者，亦同。
前二項之未遂犯罰之。
